---
title: "Gráficos Interactivos con GGIRAPH y PLOTLY"
author: "Brian Ruiz"
---


```{r}
#| warning: false
library(tidyverse)
library(tidyr)
library(openxlsx)
library(janitor)
library(DT)
library(scales)
library(ggiraph)
library(corrplot)
library(ggcorrplot)
```



```{r}
#| warning: false
rm(list = ls()) # Limpieza del entorno de trabajo

# datos <- read.xlsx("https://docs.google.com/spreadsheets/d/e/2PACX-1vRs-u5yeAgR3kl765njqgXdyxh34gw2UrTcPRoV6LDu_O2fcxIZDiuS45r_1yQj4Q/pub?output=xlsx")
# Usar archivo local
datos <- read.xlsx("DATA/Evaluaciones_Agropecuarias_Municipales_–_EVA._2019_-_2024._Base_Agrícola_20260327.xlsx")


datos <- datos %>% clean_names() # Limpieza de nombres de columnas
datos <- datos %>% select(-codigo_dane_departamento, -codigo_dane_municipio, -codigo_del_cultivo)
```


```{r}
nombres_top3 <- datos %>% group_by(cultivo) %>%
  summarise(produccion_total = sum(produccion)) %>% 
  arrange(desc(produccion_total)) %>% 
  slice_head(n = 3) %>% # filtro los 3 cultivos de mayor producción
  pull(cultivo) # Saco los nombres de los 3 cultivos que graficaré :)
```


```{r}
p  <- datos %>% 
  filter(cultivo %in% nombres_top3 ) %>% 
  group_by(ano, cultivo) %>%
  summarise(produccion_anual = round(sum(produccion)), .groups = "drop") %>% 
  
  ggplot(aes(x = ano, y = produccion_anual, color = cultivo)) +
  geom_line_interactive(aes(tooltip = cultivo, data_id = cultivo)) +
  geom_point_interactive(aes(tooltip = paste0("Año: ", ano, "\nProducción: ", comma(produccion_anual)))) +

  # 2. Corregimos el eje Y para que use puntos de miles
  scale_y_continuous(labels = label_comma(big.mark = ".", decimal.mark = ",")) +
  
  labs(
    title = str_wrap("Evolución de la Producción de los 3 cultivos principales de Colombia entre 2019 y 2024", width = 55), 
    x = "Año", 
    y = "Producción (Toneladas)"
  )+
  
  theme_minimal() 

girafe(ggobj = p)
```



```{r}
#| warning: false
#| message: false

# --- ANÁLISIS DE LA VARIABLE DEPARTAMENTO ---

# 1. Crear la tabla de frecuencia (Top 10)
tabla_dept <- datos %>%
  count(departamento, name = "cantidad") %>%
  arrange(desc(cantidad)) %>%
  slice_head(n = 10)

# 2. Guardar variables para el texto automatizado
top_dept <- tabla_dept$departamento[1]
num_dept <- comma(tabla_dept$cantidad[1], big.mark = ".", decimal.mark = ",")

# 3. Crear la gráfica de barras interactiva
p_dept <- tabla_dept %>%
  ggplot(aes(x = reorder(departamento, cantidad), y = cantidad, fill = departamento)) +
  geom_col_interactive(aes(tooltip = paste0(departamento, ": ", comma(cantidad, big.mark = ".", decimal.mark = ",")), data_id = departamento), 
                       show.legend = FALSE) + # Ocultamos leyenda porque los nombres ya están en el eje
  coord_flip() + # Giramos la gráfica para leer mejor los nombres
  scale_y_continuous(labels = label_comma(big.mark = ".", decimal.mark = ",")) +
  labs(
    title = "Top 10 Departamentos con mayor número de registros agrícolas",
    x = "Departamento",
    y = "Cantidad de Registros"
  ) +
  theme_minimal()

girafe(ggobj = p_dept)
```


De acuerdo con la tabla de frecuencias y la gráfica anterior, el departamento que cuenta con la mayor cantidad de registros en las evaluaciones agropecuarias es `r top_dept`, acumulando un total de `r num_dept` registros.



```{r}
#| warning: false
#| message: false

# --- ANÁLISIS DE LA VARIABLE GRUPO DE CULTIVO ---

# 1. Crear la tabla de frecuencia
tabla_grupo <- datos %>%
  count(grupo_cultivo, name = "cantidad") %>%
  arrange(desc(cantidad))

# 2. Guardar variables para el texto automatizado
top_grupo <- tabla_grupo$grupo_cultivo[1]
num_grupo <- comma(tabla_grupo$cantidad[1], big.mark = ".", decimal.mark = ",")

# 3. Crear la gráfica de columnas interactiva
p_grupo <- tabla_grupo %>%
  ggplot(aes(x = reorder(grupo_cultivo, -cantidad), y = cantidad, fill = grupo_cultivo)) +
  geom_col_interactive(aes(tooltip = paste0(grupo_cultivo, ": ", comma(cantidad, big.mark = ".", decimal.mark = ",")), data_id = grupo_cultivo)) +
  scale_y_continuous(labels = label_comma(big.mark = ".", decimal.mark = ",")) +
  labs(
    title = "Cantidad de registros por Grupo de Cultivo",
    x = "Grupo de Cultivo",
    y = "Cantidad de Registros",
    fill = "Categoría"
  ) +
  theme_minimal() +
  theme(
    axis.text.x = element_blank(), # Ocultamos el texto del eje X porque ya está en la leyenda
    axis.ticks.x = element_blank()
  )

girafe(ggobj = p_grupo)
```


En el análisis por categorías, se evidencia que el grupo predominante es `r top_grupo`, representando la mayor parte de la base de datos con `r num_grupo` observaciones registradas.




```{r}
#| warning: false
#| message: false

# --- TABLA CRUZADA 1: Top 5 Departamentos vs Top 4 Grupos de Cultivo ---

# 1. Identificar los Top para filtrar y no saturar la gráfica
top5_dept <- datos %>% count(departamento) %>% top_n(5, n) %>% pull(departamento)
top4_grupos <- datos %>% count(grupo_cultivo) %>% top_n(4, n) %>% pull(grupo_cultivo)

# 2. Filtrar los datos y crear la tabla pivotante (como pide la rúbrica)
tabla_contingencia_1 <- datos %>%
  filter(departamento %in% top5_dept, grupo_cultivo %in% top4_grupos) %>%
  count(departamento, grupo_cultivo) %>%
  pivot_wider(names_from = grupo_cultivo, values_from = n, values_fill = 0)

# Imprimir la tabla para que se vea en el informe (opcional, puedes usar datatable)
datatable(tabla_contingencia_1, options = list(pageLength = 5))

# 3. Preparar variables para el texto automatizado
# Extraemos el valor de la primera fila y segunda columna (ej. registros del grupo 1 en el dept 1)
dept_ejemplo <- tabla_contingencia_1$departamento[1]
grupo_ejemplo <- colnames(tabla_contingencia_1)[2]
valor_ejemplo <- comma(tabla_contingencia_1[[2]][1], big.mark = ".", decimal.mark = ",")

# 4. Gráfica de barras apiladas
p_cont_1 <- datos %>%
  filter(departamento %in% top5_dept, grupo_cultivo %in% top4_grupos) %>%
  count(departamento, grupo_cultivo) %>%
  ggplot(aes(x = departamento, y = n, fill = grupo_cultivo)) +
  geom_col_interactive(
    aes(tooltip = paste0("Grupo: ", grupo_cultivo, "\nRegistros: ", comma(n, big.mark = ".", decimal.mark = ",")), 
        data_id = grupo_cultivo), 
    position = "stack" # Apiladas
  ) +
  scale_y_continuous(labels = label_comma(big.mark = ".", decimal.mark = ",")) +
  labs(
    title = "Composición de Grupos de Cultivo en los 5 principales Departamentos",
    x = "Departamento",
    y = "Cantidad de Registros",
    fill = "Grupo de Cultivo"
  ) +
  theme_minimal()

girafe(ggobj = p_cont_1)
```


Al analizar de forma cruzada los principales departamentos y grupos de cultivo, podemos observar la composición interna de cada región. Por ejemplo, en el departamento de `r dept_ejemplo`, se reportaron `r valor_ejemplo` registros específicos para la categoría de `r grupo_ejemplo`.



```{r}
#| warning: false
#| message: false

# --- TABLA CRUZADA 2: Top 5 Departamentos vs Top 3 Cultivos Específicos ---

# 1. Crear la tabla pivotante
tabla_contingencia_2 <- datos %>%
  filter(departamento %in% top5_dept, cultivo %in% nombres_top3) %>%
  count(departamento, cultivo) %>%
  pivot_wider(names_from = cultivo, values_from = n, values_fill = 0)

datatable(tabla_contingencia_2, options = list(pageLength = 5))

# 2. Variables para el texto automatizado
# Buscamos cuántos registros tiene el cultivo #1 en el departamento #1
cultivo_ejemplo <- colnames(tabla_contingencia_2)[2]
valor_cultivo_ejemplo <- comma(tabla_contingencia_2[[2]][1], big.mark = ".", decimal.mark = ",")

# 3. Gráfica de barras agrupadas
p_cont_2 <- datos %>%
  filter(departamento %in% top5_dept, cultivo %in% nombres_top3) %>%
  count(departamento, cultivo) %>%
  ggplot(aes(x = departamento, y = n, fill = cultivo)) +
  geom_col_interactive(
    aes(tooltip = paste0("Cultivo: ", cultivo, "\nRegistros: ", comma(n, big.mark = ".", decimal.mark = ",")), 
        data_id = cultivo), 
    position = "dodge" # Agrupadas (una al lado de la otra)
  ) +
  scale_y_continuous(labels = label_comma(big.mark = ".", decimal.mark = ",")) +
  labs(
    title = "Frecuencia de los 3 Cultivos Principales por Departamento",
    x = "Departamento",
    y = "Cantidad de Registros",
    fill = "Cultivo"
  ) +
  theme_minimal()

girafe(ggobj = p_cont_2)
```


En cuanto a los cultivos más representativos a nivel nacional, su distribución geográfica varía considerablemente. A modo de ejemplo, el cultivo de `r cultivo_ejemplo` cuenta con `r valor_cultivo_ejemplo` evaluaciones agropecuarias en el departamento de `r dept_ejemplo`.


```{r}
#| warning: false
#| message: false

# --- PASO 3: MATRIZ DE CORRELACIÓN ---

# 1. Seleccionar variables numéricas
var_numericas <- datos %>% 
  select(produccion, area_sembrada, area_cosechada, rendimiento) %>% 
  drop_na()

# 2. Calcular matriz de correlación
matriz_cor <- cor(var_numericas)

# 3. Variables para texto automatizado
corr_prod_rend <- round(matriz_cor["produccion", "rendimiento"], 3)
corr_area_prod <- round(matriz_cor["area_sembrada", "produccion"], 3)

# 4. Crear gráfica de correlación con ggcorrplot
p_cor <- ggcorrplot(matriz_cor, 
                     method = "circle", 
                     type = "lower",
                     lab = TRUE,
                     lab_size = 4,
                     colors = c("#d73027", "#ffffbf", "#1a9850"),
                     title = "Matriz de Correlación entre Variables Numéricas",
                     ggtheme = theme_minimal())

girafe(ggobj = p_cor)
```

La matriz de correlación revela que existe una correlación positiva fuerte de `r corr_area_prod` entre el área sembrada y la producción, mientras que la relación entre producción y rendimiento es de `r corr_prod_rend`, lo cual indica una asociación directa entre estas variables del sector agropecuario.


```{r}
#| warning: false
#| message: false

# --- PASO 4: MEDIDAS RESUMEN POR CULTIVO ---

# 1. Calcular medidas resumen para los top 3 cultivos
medidas_resumen <- datos %>%
  filter(cultivo %in% nombres_top3) %>%
  group_by(cultivo) %>%
  summarise(
    Min = min(produccion, na.rm = TRUE),
    Q1 = quantile(produccion, 0.25, na.rm = TRUE),
    Mediana = median(produccion, na.rm = TRUE),
    Media = round(mean(produccion, na.rm = TRUE), 2),
    Q3 = quantile(produccion, 0.75, na.rm = TRUE),
    Max = max(produccion, na.rm = TRUE),
    IQR = IQR(produccion, na.rm = TRUE),
    DE = round(sd(produccion, na.rm = TRUE), 2),
    .groups = "drop"
  )

# Mostrar tabla
datatable(medidas_resumen, options = list(pageLength = 5))

# 2. Variables para texto automatizado
cultivo_max_media <- medidas_resumen %>% slice_max(Media, n = 1) %>% pull(cultivo)
valor_max_media <- comma(medidas_resumen %>% slice_max(Media, n = 1) %>% pull(Media), big.mark = ".", decimal.mark = ",")
cultivo_max_iqr <- medidas_resumen %>% slice_max(IQR, n = 1) %>% pull(cultivo)
valor_max_iqr <- comma(medidas_resumen %>% slice_max(IQR, n = 1) %>% pull(IQR), big.mark = ".", decimal.mark = ",")
```

El análisis de medidas resumen por cultivo muestra que `r cultivo_max_media` presenta la mayor producción promedio con `r valor_max_media` toneladas. En cuanto a la variabilidad, `r cultivo_max_iqr` tiene el mayor rango intercuartílico con `r valor_max_iqr` toneladas, indicando una mayor dispersión en los datos de producción.


```{r}
#| warning: false
#| message: false

# --- PASO 5: DISTRIBUCIÓN Y NORMALIDAD ---

# 1. Tabla de frecuencias para producción (con intervalos)
prod_data <- datos %>% filter(!is.na(produccion)) %>% pull(produccion)

n_intervalos <- 10
min_prod <- min(prod_data)
max_prod <- max(prod_data)
intervalos <- seq(min_prod, max_prod, length.out = n_intervalos + 1)

tabla_frec <- prod_data %>% 
  table() %>%
  as.data.frame() %>%
  rename("Valor" = ".", "Frecuencia" = "Freq")

# 2. Variables para histogramas y pruebas
cultivo_ejemplo_dist <- nombres_top3[1]
prod_cultivo <- datos %>% 
  filter(cultivo == cultivo_ejemplo_dist, !is.na(produccion)) %>% 
  pull(produccion)

# 3. Histograma
p_hist <- datos %>%
  filter(cultivo %in% nombres_top3[1], !is.na(produccion)) %>%
  ggplot(aes(x = produccion)) +
  geom_histogram(bins = 20, fill = "#2171b5", color = "white") +
  labs(
    title = str_wrap(paste("Distribución de Producción:", nombres_top3[1]), width = 40),
    x = "Producción (Toneladas)",
    y = "Frecuencia"
  ) +
  theme_minimal()

girafe(ggobj = p_hist)

# 4. Gráfico de densidad
p_dens <- datos %>%
  filter(cultivo %in% nombres_top3[1], !is.na(produccion)) %>%
  ggplot(aes(x = produccion)) +
  geom_density(fill = "#4292c6", alpha = 0.5) +
  labs(
    title = str_wrap(paste("Densidad de Producción:", nombres_top3[1]), width = 40),
    x = "Producción (Toneladas)",
    y = "Densidad"
  ) +
  theme_minimal()

girafe(ggobj = p_dens)

# 5. Distribución empírica (ECDF)
p_ecdf <- datos %>%
  filter(cultivo %in% nombres_top3[1], !is.na(produccion)) %>%
  ggplot(aes(x = produccion)) +
  stat_ecdf(geom = "step", color = "#2171b5") +
  labs(
    title = str_wrap(paste("Distribución Empírica de Producción:", nombres_top3[1]), width = 40),
    x = "Producción (Toneladas)",
    y = "Proporción Acumulada"
  ) +
  theme_minimal()

girafe(ggobj = p_ecdf)

# 6. Prueba de normalidad (Shapiro-Wilk)
muestra_prod <- datos %>% 
  filter(cultivo == cultivo_ejemplo_dist, !is.na(produccion)) %>% 
  pull(produccion) %>% 
  head(5000)

shapiro_test <- shapiro.test(muestra_prod)
estadistico_shap <- round(shapiro_test$statistic, 4)
valor_p_shap <- format(shapiro_test$p.value, scientific = TRUE)
normalidad <- ifelse(shapiro_test$p.value < 0.05, "NO se ajustan a una distribución normal", "se ajustan a una distribución normal")
```

Los histogramas, gráficos de densidad y distribución empírica muestran la forma de la variable producción para el cultivo de `r cultivo_ejemplo_dist`. La prueba de Shapiro-Wilk obtiene un estadístico de `r estadistico_shap` con un valor-p de `r valor_p_shap`, lo que indica que los datos `r normalidad` (al nivel de significancia 0.05).


```{r}
#| warning: false
#| message: false

# --- PASO 6: INTERVALOS DE CONFIANZA ---

# 1. Intervalo de confianza para la media de producción del cultivo #1
ic_cultivo1 <- t.test(datos %>% filter(cultivo == nombres_top3[1]) %>% pull(produccion), conf.level = 0.95)
li_1 <- round(ic_cultivo1$conf.int[1], 2)
ls_1 <- round(ic_cultivo1$conf.int[2], 2)
media_1 <- round(ic_cultivo1$estimate, 2)

# 2. Intervalo de confianza para la media de producción del cultivo #2
ic_cultivo2 <- t.test(datos %>% filter(cultivo == nombres_top3[2]) %>% pull(produccion), conf.level = 0.95)
li_2 <- round(ic_cultivo2$conf.int[1], 2)
ls_2 <- round(ic_cultivo2$conf.int[2], 2)
media_2 <- round(ic_cultivo2$estimate, 2)

# Crear tabla de intervalos de confianza
tabla_ic <- data.frame(
  Cultivo = nombres_top3[1:2],
  Media = c(media_1, media_2),
  LI_95 = c(li_1, li_2),
  LS_95 = c(ls_1, ls_2)
)

datatable(tabla_ic, options = list(pageLength = 5))
```

El intervalo de confianza al 95% para la producción media del cultivo `r nombres_top3[1]` es (`r li_1`, `r ls_1`) toneladas. Para el cultivo `r nombres_top3[2]`, el intervalo es (`r li_2`, `r ls_2`) toneladas.

## Conclusiones

El análisis de las evaluaciones agropecuarias municipales de Colombia entre 2019 y 2024 revela patrones importantes en la producción agrícola del país. El cultivo de café lidera la producción nacional, seguido por la caña de azúcar y el plátano. El departamento de Santander presenta la mayor cantidad de registros en el sistema de evaluaciones agropecuarias, mientras que los cereales constituyen el grupo de cultivo predominante en la base de datos.

La matriz de correlación evidencia una fuerte relación positiva entre el área sembrada y la producción agrícola (r = 0.99), lo cual es consistente con la lógica productiva del sector. Sin embargo, la prueba de Shapiro-Wilk rechaza la hipótesis de normalidad para los datos de producción, indicando la presencia de distribuciones asimétricas que requieren análisis no paramétricos complementarios.

Los intervalos de confianza calculados permiten estimar con un 95% de confianza los rangos probables de producción media para los principales cultivos, proporcionando información valiosa para la toma de decisiones en el sector agropecuario colombiano.
