---
title: "Informe automatizado, trabajo final"
author: "Brian Ruiz"
format: html
embed-resources: true
---

# Índice

1. **Datos** - Carga y limpieza de datos
2. **Análisis Descriptivo - Frecuencias** - Análisis de frecuencia de variables categóricas
3. **Análisis Descriptivo - Contingencia** - Tablas cruzadas (2 tablas)
4. **Matriz de Correlación** - Correlación entre variables numéricas
5. **Medidas Resumen** - Estadísticos agrupados por categoría
6. **Distribución de Datos** - Histograma, densidad, ECDF
7. **Normalidad** - Prueba de Shapiro-Wilk
8. **Intervalos de Confianza** - Estimaciones IC 95%
9. **Conclusiones** - Resumen del análisis

---

### Carga de librerias

```{r}
#| warning: false

library(tidyverse)
library(tidyr)
library(openxlsx)
library(janitor)
library(DT)
library(scales)
library(ggiraph)
library(corrplot)
library(ggcorrplot)
library(flextable)
```

###  1. **Datos** - Carga y limpieza de datos ()

```{r}
#| warning: false
#| 
rm(list = ls())

datos <- tryCatch(
  read.xlsx("DATA/Evaluaciones_Agropecuarias_Municipales_–_EVA._2019_-_2024._Base_Agrícola_20260327.xlsx"),
  error = function(e) {
    message("Archivo local no encontrado, intentando cargar desde URL...") # cargue alternativo
    read.xlsx("https://docs.google.com/spreadsheets/d/e/2PACX-1vRs-u5yeAgR3kl765njqgXdyxh34gw2UrTcPRoV6LDu_O2fcxIZDiuS45r_1yQj4Q/pub?output=xlsx")
  }
)

# Eliminar duplicados

# para todas las variables
datos <- datos %>% distinct() %>% 
  clean_names() %>% # normaliso nombres 
  select(-codigo_dane_departamento, -codigo_dane_municipio, -codigo_del_cultivo) # quito variables que no sond e interes

```


#### Tabla de variedades de Aguacate cultivadas por año
```{r}
tabla_cultivo_aguacate_annio <- datos %>% 
  filter(str_detect(tolower(cultivo), "aguacate")) %>% 
  group_by(ano,desagregacion_cultivo) %>% 
    summarise(produccion = sum(produccion), .groups = "drop_last" ) %>% 
    filter(produccion>0) %>% 
    filter(ano>2019) %>% 
  arrange(desc(ano)) %>% # para sacar año mas reciente
  {
    Ultimo_periodo <<- .$ano[1]
    Agua_cate_ult_periodo <<- comma(.$produccion[1], big.mark = ".", decimal.mark = ",")
    .
  } %>%

  pivot_wider( #
    names_from = desagregacion_cultivo, #  variedades de aguacates
    values_from = produccion            # Suma produccion total
  ) 

 tabla_cultivo_aguacate_annio %>%    flextable() %>% 
      # titulo tabla
      set_caption("Produccion de aguacate por variedad y año") %>% 
      # asignar ancho a columna
      autofit() %>% 
      # Tema personalizado
      flextable::theme_vanilla()
```


#### Grafica de produccion total de aguacate por año
```{r}

tabla_cultivo_aguacate_annio %>%
  # Agrupar por año y sumar todas las variedades (solo columnas numéricas)
  group_by(ano) %>%
  summarise(produccion_total = sum(across(where(is.numeric)), na.rm = TRUE)) %>% # se esperan datos numericos
  # Convertimos el año a factor (texto) para que los colores funcionen bien
  mutate(ano = as.factor(ano)) %>% 

  # ggplot define el lienzo: x es la categoría (año), y el valor numérico, 
  # y fill asigna un color distinto a cada año.
  ggplot(aes(x = ano, y = produccion_total, fill = ano)) +

  # geom_col dibuja las columnas. 
  # show.legend = FALSE elimina la caja de colores lateral para ahorrar espacio.
  geom_col(show.legend = FALSE) +
  
  # geom_text agrega las etiquetas numéricas sobre las barras.
  # vjust = -0.5 mueve el texto ligeramente hacia arriba para que no toque la barra.
  geom_text(aes(label = round(produccion_total, 1)), vjust = -0.5, size = 3) +
  
  labs(   # labs centraliza todos los títulos y etiquetas de los ejes.
    title = "Producción Total de Aguacate por Año",
    x = "Año",
    y = "Producción Total (Toneladas)",
    caption = "Elaboración propia para una tarea que hice en horario laboral"
  ) +
  scale_y_continuous(labels = scales::comma) +
  # scale_fill_brewer aplica una paleta de colores predefinida 
  scale_fill_brewer(palette = "Blues") +   
  
  # theme_minimal elimina el fondo gris y las líneas pesadas
  theme_minimal() + 
  
  # theme permite ajustes finos. Aquí ponemos el título en negrita y lo centramos.
  theme(plot.title = element_text(face = "bold", hjust = 0.5))
```


```{r}
tabla_cultivo_aguacate_annio %>% 
  pivot_longer(
    cols = -ano,              
    names_to = "variedad",    # nombres columnas ahora serán una categoría
    values_to = "produccion"  # números de toneladas 
  ) %>% 
  
  # Convertimos el año a texto para el eje X
  mutate(ano = as.factor(ano),
         produccion = round(produccion/1000)) %>% 

  # ggplot define el lienzo: 
  # x = año, y = toneladas, fill = variedad (esto separa los colores dentro de la columna)
  ggplot(aes(x = ano, y = produccion, fill = variedad)) +

  # geom_col dibuja las columnas. 
  # Al detectar el "fill", por defecto apila los colores uno sobre otro (gráfico apilado). 
  geom_col() +
  
  # geom_text agrega las etiquetas numéricas. 
  # position_stack(vjust = 0.5) coloca el número justo en el centro de cada bloque de color.
  geom_text(aes(label = round(produccion, 1)), 
            position = position_stack(vjust = 0.5), size = 3, color = "white") +
  
  labs(   
    title = "Producción de Aguacate por Año y Variedad",
    x = "Año",
    y = "Producción (Miles de toneladas)",
    fill = "Variedad", # Esto le pone título a la cajita de colores (leyenda)
    caption = "Elaboración propia con datos de producción"
  ) +
  
  # Ajusta la escala Y para quitar la notación científica (1e+06) y agregar separadores de miles
  scale_y_continuous(labels = scales::comma) +
  
  # scale_fill_brewer aplica una paleta. "Set2" o "Paired" son excelentes para diferenciar 3 categorías.
  scale_fill_brewer(palette = "Set2") +   
  
  # theme_minimal elimina el fondo gris y las líneas pesadas.
  theme_minimal() +  
  
  # theme permite ajustes finos. Aquí ponemos el título en negrita y lo centramos.
  theme(plot.title = element_text(face = "bold", hjust = 0.5))

```


Los datos del año mas recientes muestran que la produccion de las diferentes variedades de aguacate para el año `r Ultimo_periodo` rondan las `r  Agua_cate_ult_periodo` toneladas.




### Esto es un top 3 de los cultivos con mas producción a lo largo de los años
```{r}
nombres_top3 <- datos %>% group_by(cultivo) %>% # para grafico dinamico de la Tarea
  summarise(produccion_total = sum(produccion)) %>% 
  arrange(desc(produccion_total)) %>% # Ordene la suma
  slice_head(n = 3) %>% # y la filtre 
  pull(cultivo) # Pero solo necesito los nombres 
```

```{r}
# Gráfico
grafico_prod <- datos %>% 
  filter(cultivo %in% nombres_top3) %>% 
  group_by(ano, cultivo) %>%
  summarise(produccion_anual = round(sum(produccion)), .groups = "drop")

ggplot(grafico_prod, aes(x = ano, y = produccion_anual, color = cultivo)) +
  geom_line_interactive(aes(tooltip = cultivo, data_id = cultivo)) +
  geom_point_interactive(aes(tooltip = paste0("Año: ", ano, "\nProducción: ", comma(produccion_anual)))) +
  scale_y_continuous(labels = label_comma(big.mark = ".", decimal.mark = ",")) +
  labs(
    title = str_wrap("Evolución de la Producción de los 3 cultivos principales de Colombia entre 2019 y 2024", width = 55), 
    x = "Año", 
    y = "Producción (Toneladas)"
  ) +
  theme_minimal()

girafe(ggobj = last_plot()) # interactividad !Activate!
```
Los 3 principales cultivos en colombia son: `r nombres_top3[1:2]` y `r nombres_top3[3]`.

### Análisis de Frecuencia por Departamento
```{r}
#| warning: false
#| message: false

grafica_por_departamentos <- datos %>%
  count(departamento, name = "cantidad") %>% # cuanta de cantidad de registros para graficar
  arrange(desc(cantidad)) %>%
  slice_head(n = 10) %>%
  {
    # Guardar variables para texto automatizado: Esta logica se puede mejorar independizando la captura de variables y uzando vectores.
    top_deptamento <<- .$departamento[1]
    cantidad_por_deptamento <<- comma(.$cantidad[1], big.mark = ".", decimal.mark = ",")
    # Retornar para continuar con ggplot
    .
  } %>%
  ggplot(aes(x = reorder(departamento, cantidad), y = cantidad, fill = departamento)) +
  geom_col_interactive(
    aes(tooltip = paste0(departamento, ": ", comma(cantidad, big.mark = ".", decimal.mark = ",")), 
        data_id = departamento), 
    show.legend = FALSE
  ) +
  coord_flip() +
  scale_y_continuous(labels = label_comma(big.mark = ".", decimal.mark = ",")) +
  labs(
    title = "Top 10 Departamentos con mayor número de registros agrícolas",
    x = "Departamento",
    y = "Cantidad de Registros"
  ) +
  theme_minimal()

girafe(ggobj = grafica_por_departamentos) #  interactividad
```


De acuerdo con la tabla de frecuencias y la gráfica anterior, el departamento que cuenta con la mayor cantidad de registros en las evaluaciones agropecuarias es `r top_deptamento`, acumulando un total de `r cantidad_por_deptamento` registros.



### Análisis Cantidad de registros por Grupo de Cultivo

```{r}
#| warning: false
#| message: false

grupo_info <- datos %>%
  count(grupo_cultivo, name = "cantidad") %>%
  arrange(desc(cantidad)) %>%
  {
    top_grupo <<- .$grupo_cultivo[1]
    num_grupo <<- comma(.$cantidad[1], big.mark = ".", decimal.mark = ",")
    .
  } %>%
  ggplot(aes(x = reorder(grupo_cultivo, -cantidad), y = cantidad, fill = grupo_cultivo)) +
  geom_col_interactive(
    aes(tooltip = paste0(grupo_cultivo, ": ", comma(cantidad, big.mark = ".", decimal.mark = ",")), 
        data_id = grupo_cultivo)
  ) +
  scale_y_continuous(labels = label_comma(big.mark = ".", decimal.mark = ",")) +
  labs(
    title = "Cantidad de registros por Grupo de Cultivo",
    x = "Grupo de Cultivo",
    y = "Cantidad de Registros",
    fill = "Categoría"
  ) +
  theme_minimal() +
  theme(
    axis.text.x = element_blank(),
    axis.ticks.x = element_blank()
  )

girafe(ggobj = grupo_info)
```


En el análisis por categorías, se evidencia que el grupo predominante es `r top_grupo`, representando la mayor parte de la base de datos con `r num_grupo` observaciones registradas.


### Composición de Grupos de Cultivo en los 5 principales Departamentos

```{r}
#| warning: false
#| message: false

# Tabla de Contingencia 1 - Deptos vs Grupos
# Rúbrica: Tablas de contingencia (2) + Gráfica + Texto automatizado
top5_dept <- datos %>% count(departamento) %>% top_n(5, n) %>% pull(departamento)
top4_grupos <- datos %>% count(grupo_cultivo) %>% top_n(4, n) %>% pull(grupo_cultivo)

# Crear tabla pivotante y gráfico en un solo pipeline
tabla_contingencia_1 <- datos %>%
  filter(departamento %in% top5_dept, grupo_cultivo %in% top4_grupos) %>%
  count(departamento, grupo_cultivo) %>%
  {
    # Extraer variables para texto automatizado antes de pivot_wider
    dept_ejemplo <<- .$departamento[1]
    grupo_ejemplo <<- (pivot_wider(., names_from = grupo_cultivo, values_from = n, values_fill = 0) %>% colnames())[2]
    valor_ejemplo <<- comma(.$n[1], big.mark = ".", decimal.mark = ",")
    # Retornar datos sin pivotar para el gráfico
    .
  } %>%
  pivot_wider(names_from = grupo_cultivo, values_from = n, values_fill = 0)

datatable(tabla_contingencia_1, options = list(pageLength = 5))

# Gráfico de barras apiladas (reutilizando datos filtrados)
datos %>%
  filter(departamento %in% top5_dept, grupo_cultivo %in% top4_grupos) %>%
  count(departamento, grupo_cultivo) %>%
  ggplot(aes(x = departamento, y = n, fill = grupo_cultivo)) +
  geom_col_interactive(
    aes(tooltip = paste0("Grupo: ", grupo_cultivo, "\nRegistros: ", comma(n, big.mark = ".", decimal.mark = ",")), 
        data_id = grupo_cultivo), 
    position = "stack"
  ) +
  scale_y_continuous(labels = label_comma(big.mark = ".", decimal.mark = ",")) +
  labs(
    title = "Composición de Grupos de Cultivo en los 5 principales Departamentos",
    x = "Departamento",
    y = "Cantidad de Registros",
    fill = "Grupo de Cultivo"
  ) +
  theme_minimal()

girafe(ggobj = last_plot())
```


Al analizar de forma cruzada los principales departamentos y grupos de cultivo, podemos observar la composición interna de cada región. Por ejemplo, en el departamento de `r dept_ejemplo`, se reportaron `r valor_ejemplo` registros específicos para la categoría de `r grupo_ejemplo`.


### Frecuencia de los 3 Cultivos Principales por Departamento
```{r}
#| warning: false
#| message: false

tabla_contingencia_2 <- datos %>%
  filter(departamento %in% top5_dept, cultivo %in% nombres_top3) %>%
  count(departamento, cultivo) %>%
  {
    cultivo_ejemplo <<- (pivot_wider(., names_from = cultivo, values_from = n, values_fill = 0) %>% colnames())[2]
    valor_cultivo_ejemplo <<- comma(.$n[1], big.mark = ".", decimal.mark = ",")
    .
  } %>%
  pivot_wider(names_from = cultivo, values_from = n, values_fill = 0)

datatable(tabla_contingencia_2, options = list(pageLength = 5))
```


```{r}
# Gráfico de barras agrupadas
datos %>%
  filter(departamento %in% top5_dept, cultivo %in% nombres_top3) %>%
  count(departamento, cultivo) %>%
  ggplot(aes(x = departamento, y = n, fill = cultivo)) +
  geom_col_interactive(
    aes(tooltip = paste0("Cultivo: ", cultivo, "\nRegistros: ", comma(n, big.mark = ".", decimal.mark = ",")), 
        data_id = cultivo), 
    position = "dodge"
  ) +
  scale_y_continuous(labels = label_comma(big.mark = ".", decimal.mark = ",")) +
  labs(
    title = "Frecuencia de los 3 Cultivos Principales por Departamento",
    x = "Departamento",
    y = "Cantidad de Registros",
    fill = "Cultivo"
  ) +
  theme_minimal()

girafe(ggobj = last_plot())
```


En cuanto a los cultivos más representativos a nivel nacional, su distribución geográfica varía considerablemente. A modo de ejemplo, el cultivo de `r cultivo_ejemplo` cuenta con `r valor_cultivo_ejemplo` evaluaciones agropecuarias en el departamento de `r dept_ejemplo`.


### Matriz de Correlación entre Variables Numéricas

```{r}
#| warning: false
#| message: false

corr_info <- datos %>% 
  select(produccion, area_sembrada, area_cosechada, rendimiento) %>% 
  drop_na() %>% 
  cor()

corr_prod_rend <- round(corr_info["produccion", "rendimiento"], 3)
corr_area_prod <- round(corr_info["area_sembrada", "produccion"], 3)

ggcorrplot(corr_info, 
           method = "circle", 
           type = "lower",
           lab = TRUE,
           lab_size = 4,
           colors = c("#d73027", "#ffffbf", "#1a9850"),
           title = "Matriz de Correlación entre Variables Numéricas",
           ggtheme = theme_minimal())

girafe(ggobj = last_plot())
```

La matriz de correlación revela que existe una correlación positiva fuerte de `r corr_area_prod` entre el área sembrada y la producción, mientras que la relación entre producción y rendimiento es de `r corr_prod_rend`, lo cual indica una asociación directa entre estas variables del sector agropecuario.


### Medidas resumen

```{r}
#| warning: false
#| message: false

medidas_resumen <- datos %>%
  filter(cultivo %in% nombres_top3) %>%
  group_by(cultivo) %>%
  summarise(
    Min = min(produccion, na.rm = TRUE),
    Q1 = quantile(produccion, 0.25, na.rm = TRUE),
    Mediana = median(produccion, na.rm = TRUE),
    Media = round(mean(produccion, na.rm = TRUE), 2),
    Q3 = quantile(produccion, 0.75, na.rm = TRUE),
    Max = max(produccion, na.rm = TRUE),
    IQR = IQR(produccion, na.rm = TRUE),
    DE = round(sd(produccion, na.rm = TRUE), 2),
    .groups = "drop"
  )

cultivo_max_media <- medidas_resumen %>% slice_max(Media, n = 1) %>% pull(cultivo)
valor_max_media <- medidas_resumen %>% slice_max(Media, n = 1) %>% pull(Media) %>% comma(big.mark = ".", decimal.mark = ",")
cultivo_max_iqr <- medidas_resumen %>% slice_max(IQR, n = 1) %>% pull(cultivo)
valor_max_iqr <- medidas_resumen %>% slice_max(IQR, n = 1) %>% pull(IQR) %>% comma(big.mark = ".", decimal.mark = ",")

datatable(medidas_resumen, options = list(pageLength = 5))
```

El análisis de medidas resumen por cultivo muestra que `r cultivo_max_media` presenta la mayor producción promedio con `r valor_max_media` toneladas. En cuanto a la variabilidad, `r cultivo_max_iqr` tiene el mayor rango intercuartílico con `r valor_max_iqr` toneladas, indicando una mayor dispersión en los datos de producción.


```{r}
#| warning: false
#| message: false

prod_filtrada <- datos %>% filter(cultivo %in% nombres_top3[1], !is.na(produccion))

# Histograma
prod_filtrada %>%
  ggplot(aes(x = produccion)) +
  geom_histogram(bins = 20, fill = "#2171b5", color = "white") +
  labs(
    title = str_wrap(paste("Distribución de Producción:", nombres_top3[1]), width = 40),
    x = "Producción (Toneladas)",
    y = "Frecuencia"
  ) +
  theme_minimal()

girafe(ggobj = last_plot())

# Gráfico de densidad
prod_filtrada %>%
  ggplot(aes(x = produccion)) +
  geom_density(fill = "#4292c6", alpha = 0.5) +
  labs(
    title = str_wrap(paste("Densidad de Producción:", nombres_top3[1]), width = 40),
    x = "Producción (Toneladas)",
    y = "Densidad"
  ) +
  theme_minimal()

girafe(ggobj = last_plot())

# Distribución empírica (ECDF)
prod_filtrada %>%
  ggplot(aes(x = produccion)) +
  stat_ecdf(geom = "step", color = "#2171b5") +
  labs(
    title = str_wrap(paste("Distribución Empírica de Producción:", nombres_top3[1]), width = 40),
    x = "Producción (Toneladas)",
    y = "Proporción Acumulada"
  ) +
  theme_minimal()

girafe(ggobj = last_plot())
```

Los histogramas, gráficos de densidad y distribución empírica muestran la forma de la variable producción para el cultivo de `r nombres_top3[1]`.


### Comprobación de normalidad - Prueba de Shapiro-Wilk

```{r}
#| warning: false
#| message: false

shapiro_test <- datos %>% 
  filter(cultivo == nombres_top3[1], !is.na(produccion)) %>% 
  pull(produccion) %>% 
  head(4000) %>% # la prueba no es apta para mas de 5000 registors
  { list(test = shapiro.test(.), data = .) }

estadistico_shap <- round(shapiro_test$test$statistic, 4)
valor_p_shap <- format(shapiro_test$test$p.value, scientific = TRUE)
normalidad <- ifelse(shapiro_test$test$p.value < 0.05, "NO se ajustan a una distribución normal", "se ajustan a una distribución normal")
cultivo_ejemplo_dist <- nombres_top3[1]
```

Los histogramas, gráficos de densidad y distribución empírica muestran la forma de la variable producción para el cultivo de `r cultivo_ejemplo_dist`. La prueba de Shapiro-Wilk obtiene un estadístico de `r estadistico_shap` con un valor-p de `r valor_p_shap`, lo que indica que los datos `r normalidad` (al nivel de significancia 0.05).

### Cálculo de intervalo de confianza

```{r}
#| warning: false
#| message: false

# Intervalos de Confianza
# Rúbrica: Cálculo de intervalo de confianza (al menos 2)
tabla_ic <- nombres_top3[1:2] %>%
  map(~ datos %>% filter(cultivo == .x, !is.na(produccion)) %>% pull(produccion) %>% t.test(conf.level = 0.95)) %>%
  map_dfr(~ data.frame(
    Cultivo = NA,
    Media = round(.x$estimate, 2),
    LI_95 = round(.x$conf.int[1], 2),
    LS_95 = round(.x$conf.int[2], 2)
  )) %>%
  mutate(Cultivo = nombres_top3[1:2])

# Extraer valores para texto automatizado
li_1 <- tabla_ic$LI_95[1]
ls_1 <- tabla_ic$LS_95[1]
li_2 <- tabla_ic$LI_95[2]
ls_2 <- tabla_ic$LS_95[2]

datatable(tabla_ic, options = list(pageLength = 5))
```

El intervalo de confianza al 95% para la producción media del cultivo `r nombres_top3[1]` es (`r li_1`, `r ls_1`) toneladas. Para el cultivo `r nombres_top3[2]`, el intervalo es (`r li_2`, `r ls_2`) toneladas.


## Conclusiones

El análisis de las evaluaciones agropecuarias municipales de Colombia entre 2019 y 2024 revela patrones importantes en la producción agrícola del país. A nivel de producción, el cultivo que lidera el sector es `r nombres_top3[1]`, seguido por `r nombres_top3[2]` y `r nombres_top3[3]`. Geográficamente, el departamento de `r top_deptamento` presenta la mayor cantidad de registros en el sistema, mientras que la categoría de `r top_grupo` constituye el grupo de cultivo predominante en la base de datos.

La matriz de correlación evidencia una fuerte relación positiva entre el área sembrada y la producción agrícola (r = `r corr_area_prod`), lo cual es consistente con la lógica productiva del sector. Sin embargo, la prueba de Shapiro-Wilk rechaza la hipótesis de normalidad para los datos de producción de `r nombres_top3[1]` (valor-p: `r valor_p_shap`), indicando la presencia de distribuciones asimétricas.

Finalmente, los intervalos de confianza permiten estimar que la producción media esperada del principal cultivo (`r nombres_top3[1]`) se encuentra entre `r li_1` y `r ls_1` toneladas, lo que proporciona información robusta frente a la alta variabilidad del sector agropecuario.

