# Guía de Funciones R - Plantilla

> **Nota:** Este archivo es una plantilla de referencia. Los ejemplos usan datos de ejemplo y deben adaptarse a tu contexto real.

------------------------------------------------------------------------

## 📚 0. Librerías Indispensables

> **Nota:** Estas librerías son las más utilizadas en análisis de datos con R. Se recomienda instalarlas con `install.packages("nombre")` y cargarlas con `library(nombre)`.

| Librería | Propósito | Funciones Clave |
|----|----|----|
| **tidyverse** | Meta-paquete para ciencia de datos (dplyr, tidyr, ggplot2, etc.) | `%>%`, `select()`, `filter()`, `mutate()`, `group_by()`, `summarise()` |
| **dplyr** | Manipulación de datos | `select()`, `filter()`, `mutate()`, `arrange()`, `group_by()`, `summarise()`, `join()` |
| **tidyr** | Limpieza y organización de datos | `pivot_longer()`, `pivot_wider()`, `separate()`, `unite()`, `drop_na()`, `fill()` |
| **ggplot2** | Visualización de datos | `ggplot()`, `aes()`, `geom_col()`, `geom_bar()`, `geom_boxplot()`, `geom_histogram()` |
| **readr** | Lectura de archivos de texto | `read_csv()`, `read_tsv()`, `read_delim()` |
| **readxl** | Lectura de archivos Excel | `read_excel()`, `excel_sheets()` |
| **openxlsx** | Lectura y escritura de archivos Excel | `read.xlsx()`, `write.xlsx()` |
| **lubridate** | Manejo de fechas | `ymd()`, `dmy()`, `year()`, `month()`, `day()`, `wday()` |
| **stringr** | Manipulación de texto | `str_to_upper()`, `str_to_lower()`, `str_trim()`, `str_replace()`, `str_sub()` |
| **flextable** | Creación de tablas formateadas | `flextable()`, `set_caption()`, `theme_vanilla()`, `autofit()` |
| **scales** | Escalas y formatos para gráficos | `percent()`, `dollar()`, `comma()`, `number()` |
| **janitor** | Limpieza de nombres de columnas | `clean_names()`, `tabyl()`, `remove_empty()` |
| **forcats** | Manejo de factores (variables categóricas) | `fct_reorder()`, `fct_lump()`, `fct_recode()` |
| **purrr** | Programación funcional | `map()`, `map_dfr()`, `reduce()` |
| **httr** / **jsonlite** | Consumo de APIs | `GET()`, `fromJSON()` |

### Instalación de las principales librerías

```{r}
# Instalar tidyverse (incluye dplyr, tidyr, ggplot2, readr, etc.)
install.packages("tidyverse")

# Instalar otras librerías esenciales
install.packages(c("openxlsx", "lubridate", "flextable", "scales", "janitor", "forcats", "purrr"))

# Cargar librerías
library(tidyverse)   # Carga dplyr, tidyr, ggplot2, readr, etc.
library(openxlsx)    # Para archivos Excel
library(lubridate)   # Para fechas
library(flextable)   # Para tablas
library(janitor)     # Para limpieza
```

> **Tip:** En RStudio, puedes ver los paquetes instalados en el panel "Packages". Para actualizar todos los paquetes de tidyverse: `tidyverse_update()`.

------------------------------------------------------------------------

## 📂 0.1. Métodos para Leer Datos

> **Nota:** Esta sección muestra los métodos más comunes para importar datos a R desde diferentes fuentes.

### Leer archivos Excel (.xlsx, .xls)

```{r}
# Con openxlsx (recomendado para archivos grandes)
library(openxlsx)

# Leer una hoja específica
datos <- read.xlsx("ruta/archivo.xlsx", sheet = "Nombre_Hoja")

# Leer por índice de hoja (1 = primera hoja)
datos <- read.xlsx("ruta/archivo.xlsx", sheet = 1)

# Leer todas las hojas de un Excel
todas_hojas <- lapply(excel_sheets("ruta/archivo.xlsx"), read.xlsx, xlsxFile = "ruta/archivo.xlsx")
names(todas_hojas) <- excel_sheets("ruta/archivo.xlsx")

# Con readxl (parte de tidyverse)
library(readxl)
datos <- read_excel("ruta/archivo.xlsx", sheet = "Nombre_Hoja")
```

### Leer archivos CSV

```{r}
# Con readr (recomendado, más rápido)
library(readr)
datos <- read_csv("ruta/archivo.csv")           # Separador coma
datos <- read_csv2("ruta/archivo.csv")          # Separador punto y coma
datos <- read_delim("ruta/archivo.txt", delim = "|")  # Delimitador personalizado

# Con función base de R
datos <- read.csv("ruta/archivo.csv", header = TRUE, stringsAsFactors = FALSE)
datos <- read.csv2("ruta/archivo.csv")  # Para archivos con decimales con coma

# Especificar codificación (si hay problemas con tildes)
datos <- read_csv("ruta/archivo.csv", locale = locale(encoding = "UTF-8"))
datos <- read.csv("ruta/archivo.csv", fileEncoding = "UTF-8")
```

### Leer archivos de texto (.txt)

```{r}
# Con readr
datos <- read_delim("ruta/archivo.txt", delim = "\t")  # Tabulador
datos <- read_table("ruta/archivo.txt")  # Espacios en blanco

# Con funciones base
datos <- read.table("ruta/archivo.txt", header = TRUE, sep = "\t")
datos <- scan("ruta/archivo.txt", what = character())  # Lectura simple
```

### Leer desde Google Sheets

```{r}
# Con googlesheets4
library(googlesheets4)
gs4_deauth()  # Si la hoja es pública

# Leer hoja por URL
datos <- read_sheet("https://docs.google.com/spreadsheets/d/ID_ABAJO/edit")

# Leer por nombre de hoja
datos <- read_sheet("ID_O_URL", sheet = "Nombre_Hoja")
```

### Leer desde APIs (JSON)

```{r}
library(httr)
library(jsonlite)

# GET request básico
respuesta <- GET("https://api.ejemplo.com/datos")
datos <- fromJSON(content(respuesta, as = "text"))

# Con query parameters
respuesta <- GET("https://api.ejemplo.com/datos", query = list(param1 = "valor", param2 = 100))
datos <- fromJSON(content(respuesta, as = "text"))
```

### Leer desde bases de datos SQL

```{r}
# Con DBI y RMySQL / RPostgreSQL / RSQLite
library(DBI)

# Conexión a SQLite
con <- dbConnect(RSQLite::SQLite(), "mi_base.db")

# Leer tabla completa
datos <- dbReadTable(con, "nombre_tabla")

# Consulta SQL personalizada
datos <- dbGetQuery(con, "SELECT * FROM tabla WHERE condicion = 'valor'")

# Cerrar conexión
dbDisconnect(con)
```

### Leer desde otros formatos

```{r}
# Archivos SPSS, Stata, SAS
library(haven)
datos_spss <- read_sav("archivo.sav")
datos_stata <- read_dta("archivo.dta")
datos_sas <- read_sas("archivo.sas7bdat")

# Archivos RDS (objetos R guardados)
datos <- readRDS("ruta/objeto.rds")

# Archivos RDA/RData
load("ruta/datos.RData")

# Archivos feather (rápido para grandes volúmenes)
library(feather)
datos <- read_feather("ruta/datos.feather")
```

### Opciones útiles al leer datos

```{r}
# Especificar tipos de columnas (importante para evitar errores)
datos <- read_csv("archivo.csv",
  col_types = cols(
    columna1 = col_character(),
    columna2 = col_double(),
    columna3 = col_date(format = "%Y-%m-%d")
  )
)

# Saltar líneas al inicio
datos <- read_csv("archivo.csv", skip = 5)

# Usar primera fila como nombres (o no)
datos <- read_csv("archivo.csv", col_names = TRUE)  # 默认
datos <- read_csv("archivo.csv", col_names = FALSE)  # Sin encabezado

# Manejo de NA
datos <- read_csv("archivo.csv", na = c("", "NA", "N/A", "null"))

# Limitar filas leídas
datos <- read_csv("archivo.csv", n_max = 1000)
```

> **Nota:** Para archivos muy grandes (\>100MB), considera usar `data.table::fread()` que es mucho más rápido.

------------------------------------------------------------------------

## 📊 1. Diccionario de Estadísticos

> **¿Cuándo usarlo?** Cuando necesitas calcular métricas básicas de resumen para entender la distribución de tus datos. Útil para análisis exploratorio inicial y para comparar grupos.

| Concepto | Descripción | R Individual | R Grupal |
|----|----|----|----|
| **Media (Mean)** | Promedio: suma de valores / número de datos | `mean(x, na.rm = TRUE)` | `summary(df)` |
| **Mediana (Median)** | Valor central cuando los datos están ordenados (50% arriba, 50% abajo) | `median(x, na.rm = TRUE)` | `summary(df)` |
| **Varianza** | Promedio de cuadrados de desviaciones respecto a la media | `var(x)` | `apply(df, 2, var)` |
| **Desviación Estándar** | Raíz cuadrada de la varianza. En boxplots lo visual es cercano a esto | `sd(x)` | `apply(df, 2, sd)` |
| **Coeficiente de Variación (CV)** | Dispersión relativa: desviación estándar / media (como %) | `sd(x) / mean(x)` | `apply(df, 2, function(x) sd(x) / mean(x))` |

------------------------------------------------------------------------

## 🔧 2. Manipulación de Datos

> **¿Cuándo usarlo?** Cuando necesitas transformar, limpiar o reorganizar tu dataframe. Estas funciones permiten seleccionar, eliminar, crear o modificar columnas.

### Seleccionar columnas

```{r}
agua %>% select(fecha, equipo, goles_favor, goles_contra)
```

### Eliminar columnas

```{r}
agua <- agua %>% select(-goles_favor, -goles_contra)
```

### Reorganizar columnas

```{r}
agua <- agua %>% relocate(tipo_cartera, .after = cartera_ajustada)
```

### Eliminar duplicados

```{r}
jugadoras <- jugadoras %>% distinct(JUGADORA, .keep_all = TRUE)
```

### Crear o modificar columnas (mutate)

```{r}
# Nueva columna calculada
agua <- agua %>% mutate(consumo_doble = consumo * 2)

# Múltiples columnas a la vez
agua <- agua %>% mutate(
  consumo_doble = consumo * 2,
  consumo_mitad = consumo / 2,
  .after = consumo  # posicionarla después de 'consumo'
)
```

### Separar una columna en varias

```{r}
# Separar "fecha" en día, mes, año
agua <- agua %>% separate(fecha, into = c("dia", "mes", "año"), sep = "/")
```

### Unir columnas en una

```{r}
agua <- agua %>% unite("fecha_completa", dia, mes, año, sep = "-")
```

------------------------------------------------------------------------

## 🔀 3. Estructuras de Control

> **¿Cuándo usarlo?** Cuando necesitas aplicar lógica condicional a tus datos. Permite crear nuevas columnas basadas en condiciones o ejecutar código según el valor de variables.

### IF simple

```{r}
temperatura <- 28
if (temperatura > 25) {
  print("Hace calor, enciende el aire.")
} else {
  print("Clima agradable.")
}
```

### IFELSE (vectorizado)

```{r}
agua <- agua %>% 
  mutate(
    analisis_consumo = ifelse(consumo > 0 & 1 == 1 | 1 != 1, "Tiene consumo", "no se baño"),
    .after = consumo
  )
```

### CASE WHEN (múltiples condiciones)

```{r}
agua <- agua %>% 
  mutate(
    tipo_cartera = case_when(
      cartera_ajustada < 0 ~ "SALDO A FAVOR",
      cartera_ajustada == 0 ~ "NO DEBE NADA",
      between(cartera_ajustada, 0, 1000) ~ "DEBE POQUITO",
      between(cartera_ajustada, 1000, 10000) ~ "DEUDA MEDIANA",
      cartera_ajustada > 10000 ~ "GRAN DEUDOR"
    ),
    .after = cartera_ajustada
  )
```

------------------------------------------------------------------------

## 📋 4. Transformaciones

> **¿Cuándo usarlo?** Para resumir, filtrar y agregar datos. Esencial para análisis exploratorio y para obtener insights de tus datos.

### Contar y ordenar

```{r}
agua %>% 
  count(barrio) %>% 
  arrange() %>%                      # ascendente
  arrange(desc(n)) %>%               # descendente
  rename(el_barrio = barrio, "Cantidad por barrio" = n)
```

### Filtrar datos

```{r}
# Un valor exacto
copa %>% filter(equipo == "COLOMBIA")

# Por número
copa %>% filter(mes == 1)

# Múltiples condiciones (Y)
copa %>% filter(equipo == "COLOMBIA" & mes == 1)

# Múltiples valores (O)
copa %>% filter(equipo %in% c("COLOMBIA", "BRASIL", "ARGENTINA"))

# Excluir valores
copa %>% filter(!equipo %in% c("COLOMBIA", "BRASIL"))
```

### Agrupar y resumir

```{r}
agua %>% 
  filter(mes == 1) %>% 
  group_by(uso) %>% 
  summarise(
    Cantidad = n(),
    Consumo_enero = sum(consumo),
    Promedio_por_uso = round(mean(consumo))
  )
```

### Convertir número a fecha

```{r}
copa <- copa %>%
  mutate(
    fecha = as.Date(fecha, origin = "1899-12-30"),
    formatted_date = format(fecha, "%d-%m-%y")
  )
```

### Extraer componentes de fecha

```{r}
copa <- copa %>%
  mutate(
    año = year(fecha),      # extraer año
    mes = month(fecha),     # extraer mes (número)
    mes_nombre = month(fecha, label = TRUE),  # mes como nombre
    dia = day(fecha),       # extraer día
    dia_semana = wday(fecha, label = TRUE)    # día de la semana
  )
```

------------------------------------------------------------------------

## 🔗 5. Joins (Uniones)

> **¿Cuándo usarlo?** Cuando necesitas combinar datos de dos tablas diferentes basándote en una columna común. Útil para enriquecer datos o crear datasets combinados.

### Tipos de joins

| Tipo           | Descripción                                    |
|----------------|------------------------------------------------|
| `left_join()`  | Mantiene todos los datos de la tabla izquierda |
| `right_join()` | Mantiene todos los datos de la tabla derecha   |
| `inner_join()` | Solo mantiene los datos que coinciden en ambas |
| `full_join()`  | Mantiene todos los datos de ambas tablas       |

### Ejemplos

```{r}
# Left join (columnas con nombres diferentes)
copa <- copa %>% left_join(jugadoras, by = c("jugadora_destacada" = "JUGADORA"))

# Left join (misma columna)
bd_datos <- bd_datos %>% left_join(bd_barrios, by = "CEDULA")

# Inner join
datos_comunes <- tabla1 %>% inner_join(tabla2, by = "id")
```

------------------------------------------------------------------------

## 📈 6. Visualización

> **¿Cuándo usarlo?** Para representar gráficamente tus datos y comunicar resultados de manera efectiva. Los gráficos permiten identificar patrones, tendencias y outliers.

### Gráfico de barras (suma)

```{r}
copa %>%
  group_by(equipo) %>%
  summarise(Suma = sum(pases_realizados)) %>%
  ggplot(aes(x = equipo, y = Suma, fill = equipo, label = Suma)) +
  geom_col() +
  geom_text(vjust = 0.5, hjust = -0.1, size = 3, position = position_dodge(width = 1)) +
  labs(
    x = "Cantidad de pases",
    y = "Equipo",
    title = str_wrap("Suma de pases realizados por equipo", width = 30),
    caption = "...."
  ) +
  theme(plot.title = element_text(size = 15, face = "bold", color = "#525252", hjust = 0.5)) +
  theme(legend.position = "none") +
  theme(axis.text.y = element_text(size = 8)) +
  theme(axis.text.x = element_text(size = 10)) +
  scale_x_discrete(labels = function(x) str_wrap(x, width = 20)) +
  scale_fill_manual(values = c("#2171b5", "#4292c6", "#74a9cf", "#41b6c4", "#7fcdbb", "#238b45", "#78c679", "#c7e9b4", "#edf8b1", "#fee391", "#fec44f", "#fe9929", "#ec7014"))
```

### Gráfico de columnas (media)

```{r}
test_pases_copa %>%
  ggplot(aes(x = equipo, y = media_pases, fill = equipo)) +
  geom_col(show.legend = FALSE) +
  geom_text(aes(label = media_pases), vjust = -0.5, size = 3) +
  labs(
    title = "Media de pases por equipo",
    x = "Equipo",
    y = "Media de pases"
  ) +
  scale_fill_brewer(palette = "Blues") +
  theme_minimal() +
  theme(plot.title = element_text(face = "bold", hjust = 0.5))
```

### Boxplot (diagrama de caja)

```{r}
copa %>%
  ggplot(aes(x = equipo, y = pases_realizados, fill = equipo)) +
  geom_boxplot(show.legend = FALSE) +
  labs(
    title = "Distribución de pases por equipo",
    x = "Equipo",
    y = "Pases realizados"
  ) +
  theme_minimal() +
  theme(axis.text.x = element_text(angle = 45, hjust = 1))
```

### Histograma

```{r}
copa %>%
  ggplot(aes(x = edad)) +
  geom_histogram(bins = 20, fill = "steelblue", color = "white") +
  labs(
    title = "Distribución de edades",
    x = "Edad",
    y = "Frecuencia"
  ) +
  theme_minimal()
```

------------------------------------------------------------------------

## 📝 7. Tablas con flextable

> **¿Cuándo usarlo?** Para crear tablas profesionales y bien formateadas para informes o presentaciones. Flextable permite personalización completa de estilo.

```{r}
agua %>% 
  count(barrio) %>% 
  arrange(desc(n)) %>% 
  rename(el_barrio = barrio, "Cantidad por barrio" = n) %>%
  flextable() %>%
  set_caption("Resumen de cantidad de registros por barrio") %>%
  autofit() %>%
  theme_vanilla()
```

------------------------------------------------------------------------

## 🛠️ 8. Funciones Útiles

> **¿Cuándo usarlo?** Funciones auxiliares que se utilizan frecuentemente en combinación con otras operaciones para cálculos rápidos o manejo de casos especiales.

| Función                             | Descripción                 |
|-------------------------------------|-----------------------------|
| `is.na(x)`                          | Detectar valores nulos      |
| `sum(ifelse(condición, 1, 0))`      | Contar con condición lógica |
| `round(sum(condición) * 100 / n())` | Porcentaje con condición    |
| `mean(condición)`                   | Alternativa para porcentaje |
| `n()`                               | Contar filas en summarise   |
| `n_distinct(x)`                     | Contar valores únicos       |
| `coalesce(x, y)`                    | Tomar primer valor no nulo  |
| `replace_na(x, 0)`                  | Reemplazar NA por un valor  |

------------------------------------------------------------------------

## 🔤 9. Funciones de Texto (stringr)

> **¿Cuándo usarlo?** Para limpiar y transformar texto en tus datos. Esencial para estandarizar nombres, códigos o cualquier variable de texto.

### Mayúsculas y minúsculas

```{r}
# Convertir a mayúsculas
agua <- agua %>% mutate(equipo_may = str_to_upper(equipo))

# Convertir a minúsculas
agua <- agua %>% mutate(equipo_min = str_to_lower(equipo))

# Primera letra en mayúscula
agua <- agua %>% mutate(equipo_title = str_to_title(equipo))
```

### Recortar y limpiar espacios

```{r}
# Eliminar espacios al inicio y final
agua <- agua %>% mutate(equipo_limpio = str_trim(equipo))

# Eliminar espacios extras entre palabras
agua <- agua %>% mutate(equipo_limpio = str_squish(equipo))
```

### Extraer parte de texto

```{r}
# Primeros 3 caracteres
agua <- agua %>% mutate(codigo = str_sub(codigo_completo, 1, 3))

# Últimos 3 caracteres
agua <- agua %>% mutate(codigo = str_sub(codigo_completo, -3, -1))
```

### Reemplazar texto

```{r}
# Reemplazar una palabra
agua <- agua %>% mutate(texto = str_replace(texto, "viejo", "nuevo"))

# Reemplazar todas las ocurrencias
agua <- agua %>% mutate(texto = str_replace_all(texto, "a", "x"))
```

------------------------------------------------------------------------

## 📅 10. Funciones de Fecha (lubridate)

> **¿Cuándo usarlo?** Para trabajar con fechas y realizar cálculos temporales (diferencias entre fechas, extraer componentes, convertir formatos).

```{r}
library(lubridate)

# Crear fecha desde texto
fecha <- ymd("2024-01-15")
fecha <- dmy("15/01/2024")

# Operaciones con fechas
fecha + days(1)      # sumar días
fecha + months(1)    # sumar meses
fecha + years(1)     # sumar años

# Diferencia entre fechas
diferencia <- fecha2 - fecha1  # resultado en días
```

------------------------------------------------------------------------

## 🧹 11. Limpieza de Datos

> **¿Cuándo usarlo?** Para preparar datos antes del análisis. Eliminar valores nulos, renombrar columnas o estandarizar nombres son pasos esenciales en cualquier proyecto.

### Eliminar filas con NA

```{r}
# Eliminar filas con cualquier NA
datos_limpios <- datos %>% drop_na()

# Eliminar filas con NA en columnas específicas
datos_limpios <- datos %>% drop_na(edad, salario)
```

### Rellenar valores NA

```{r}
# Rellenar con un valor específico
datos <- datos %>% replace_na(list(edad = 0, salario = 0))

# Rellenar con el valor anterior (fill)
datos <- datos %>% fill(edad, .direction = "down")
```

### Renombrar columnas

```{r}
# Renombrar una columna
datos <- datos %>% rename(nueva_fecha = fecha_antigua)

# Renombrar varias
datos <- datos %>% rename(
  nombre = nombre_old,
  edad = edad_old,
  ciudad = ciudad_old
)
```

------------------------------------------------------------------------

## 📦 12. Configuración Inicial

> **¿Cuándo usarlo?** Al iniciar un nuevo script o documento R Markdown. Esta configuración inicial prepara el entorno de trabajo.

```{r setup, include = FALSE}
knitr::opts_chunk$set(
  echo = FALSE,
  message = FALSE,
  warning = FALSE
)

# Limpiar variables
rm(list = ls())

library(openxlsx)
library(tidyverse)
library(lubridate)
library(flextable)

# Cargar datos
# bd1 <- read.xlsx("ruta+archivo", sheet = "COPA AMERICA")
# bd2 <- read.xlsx("url", sheet = "hoja")
```

------------------------------------------------------------------------

## 💡 Ideas para Trabajos Futuros

> **¿Cuándo usarlo?** Como lista de pendientes o ideas para continuar desarrollando el análisis. Puedes marcar las tareas completadas con [x].

-   [ ] Sacar clase de uso que más contribuye al fondo
-   [ ] Sacar clase de uso que más se subsidia

------------------------------------------------------------------------

## 📌 Notas

> **¿Cuándo usarlo?** Como recordatorio rápido de conceptos importantes y atajos útiles en R.

-   Para llamar una celda específica de un dataframe: `` `r df[1,2]` ``
-   `na.rm = TRUE` elimina valores nulos en cálculos
-   `.after` y `.before` posicionan columnas nuevas
-   El operador `%>%` (pipe) encadena funciones de izquierda a derecha
-   `%in%` verifica si un valor está en un vector
-   `str_wrap()` ajusta texto largo en gráficos
